最高法院刑事判決　　　　　　　　　 111年度台上字第982號
上　訴　人　顏水吉


上列上訴人因家暴殺人未遂案件，不服臺灣高等法院高雄分院中
華民國110 年11月30日第二審判決（110 年度上訴字第872 號，
起訴案號：臺灣高雄地方檢察署109 年度偵字第11795 號），提
起上訴，本院判決如下：
    主  文
上訴駁回。
    理  由
一、按刑事訴訟法第377 條規定，上訴於第三審法院，非以判決
    違背法令為理由，不得為之。是提起第三審上訴，應以原判
    決違背法令為理由，係屬法定要件。如果上訴理由書狀並未
    依據卷內訴訟資料，具體指摘原判決不適用何種法則或如何
    適用不當，或所指摘原判決違法情事，顯與法律規定得為第
    三審上訴理由之違法情形，不相適合時，均應認其上訴為違
    背法律上之程式，予以駁回。
二、本件原審審理結果，認為上訴人顏水吉有原判決事實欄所載
    之犯行明確，因而撤銷第一審之判決，改判仍論處上訴人犯
    殺人未遂罪刑（量處有期徒刑），已載敘其調查取捨證據之
    結果及憑以認定犯罪事實之心證理由，就上訴人否認犯行之
    辯詞認非可採，亦已依據卷內資料詳加指駁，有卷存資料可
    資覆按。
三、上訴意旨略以：
  ㈠原判決僅依憑現場監視器所錄模糊不清之影像，認定上訴人
    持榔頭朝被害人李顏水金頭部揮擊4 下，並於被害人失去平
    衡不支倒地時，繼續揮擊3 下，然對於被害人實際僅有頭部
    一處4 公分之撕裂傷，無其他傷害之結果略而不論，有理由
    不備。
  ㈡原判決認定上訴人有預見可能性部分既為重傷結果，應僅具
    備重傷害罪之不確定故意，而被害人並未因傷害而有致死結
    果，自應論以傷害罪，原判決以重傷結果之預見可能性論以
    殺人未遂罪，有理由矛盾及欠備之違誤。
  ㈢被害人除受有上開頭部傷勢外，雖併有腦震盪現象，但依其
    案發當日至國軍高雄總醫院就診之病歷資料觀之，亦僅為輕
    度頭部外傷併腦震盪症候群，更可證明上訴人所辯非以猛力
    敲擊被害人頭部，而是有控制力道為可信，應論以普通傷害
    罪。原判決未說明不採納上訴人上揭辯解之理由，亦有不載
    理由或所載理由矛盾之違法。
  ㈣原判決依上訴人與被害人雙方先前相處狀況，已認上訴人不
    具殺人動機，然就其是何時點、為何轉為具殺人動機及故意
    等部分均未予論述，顯有理由不備及所載理由矛盾。
  ㈤原判決認定上訴人持榔頭鈍面部分攻擊被害人，其殺傷力不
    必然輕於榔頭銳面部分，難以執此即反推上訴人僅有傷害之
    犯意，惟榔頭之銳面部分因較尖銳且亦為金屬材質，攻擊人
    體時殺傷力必然會較鈍面為大，原判決上開推論顯與經驗法
    則有違。
  ㈥上訴人曾罹患左側大腦腦膜瘤，可能造成腦部管控情緒部位
    受損致生情緒失控等症狀，即使術後亦無法修復已受損傷之
    大腦部分，上訴人因有前揭容易情緒失控之症狀，始為本案
    傷害行為，並非基於殺人故意為之，原判決未審酌上情，所
    為量刑過重。
三、犯罪事實之認定、證據之取捨及證明力之判斷，俱屬事實審
    法院之職權，此項職權之行使，倘不違背客觀存在之經驗法
    則或論理法則，即不違法，觀諸刑事訴訟法第155條第1項規
    定甚明，自無許當事人任憑主觀妄指為違法，而資為合法之
    第三審上訴理由。原判決依憑上訴人部分供述、證人即被害
    人李顏水金、目擊者吳育杰之證述，第一審勘驗筆錄，扣案
    之榔頭，酌以所列其餘證據資料及案內其他證據調查之結果
    而為論斷，詳予敘明：上訴人持以攻擊被害人之扣案榔頭為
    質地堅硬之金屬製鈍器，並前端金屬榔頭，長度為14公分、
    寬度約3 公分，具有相當重量，含柄總長度為33公分，持以
    揮擊，以金屬榔頭處之重量，加以揮擊速度，所能造成之破
    壞力甚大，酌以上訴人與被害人間雖存有金錢債務糾紛而非
    和睦，然未達必取性命之深仇大恨，及所供：原想以被害人
    身體為攻擊目標，但因被害人舉起手，只好往頭上打等語，
    堪可認定其主觀上尚無非具有欲致被害人於死地之殺人之直
    接故意，惟其對於攻擊身體與攻擊頭部之不同有明確之認知
    ，並可預見其所持金屬質地之榔頭鈍器揮擊頭部可能致死之
    結果，主觀上已存有縱使其揮擊之行為致人於死，亦不違背
    其本意，又從第一審勘驗畫面顯示，上訴人靠近被害人，手
    持榔頭連續攻擊被害人頭部4 下，於被害人倒地後，仍舉榔
    頭攻擊3下，至吳育杰自身後架住及拉開上訴人，時間約8秒
    鐘，加以被害人頭部受有撕裂傷及腦震盪之傷勢集中頭部情
    況，可見上訴人確有以被害人之頭部為攻擊目標並致被害人
    頭部受傷，如何得以證明主觀上確有殺人不確定故意等情，
    其審酌之依據及判斷之理由，並綜以證人李顏水金、吳育杰
    就案發過程供證情節相符，對於上訴人所辯僅係教訓被害人
    ，無殺人犯意云云，委無可採，並已記明被害人於遭上訴人
    持榔頭襲擊後，僅受有頭部1 處撕裂傷、輕度頭部外傷併腦
    震盪症後群等傷害之情形，如何不足為上訴人有利之認定，
    亦依調查所得證據指駁稽詳，所為論斷乃原審本諸職權之行
    使，對調查所得之證據經取捨後而為價值上之判斷，據以認
    定上訴人之犯罪事實，無違經驗法則與論理法則，亦無所指
    理由矛盾或理由不備之違法。原判決縱未同時說明上訴人係
    於何時點轉換為具殺人動機及故意，亦無礙於判決本旨之判
    斷，究與判決不備理由之違法情形有間。上訴意旨執以指摘
    ，要難認為適法之第三審上訴理由。
四、刑之量定，係實體法上賦予法院得依職權自由裁量之事項，
    苟已以行為人之責任為基礎，並斟酌刑法第57條各款所列情
    狀，在法定刑度內，酌量科刑，無偏執一端，致明顯失出失
    入情形，即不得任意指摘為違法，以為第三審上訴之理由。
    原判決已綜合考量刑法第57條科刑等一切情狀，並說明上訴
    人僅因自認被害人欠債不還即心生怨懟，率以榔頭揮擊被害
    人之頭部，縱使被害人倒地，仍對被害人之頭部攻擊，不但
    對被害人之生命造成危害，更造成被害人心靈難以抹滅之陰
    影，兼衡其犯罪動機、智識程度、經濟狀況及犯後態度等情
    ，依未遂犯減輕其刑後，在罪責原則下適正行使其量刑之裁
    量權，而為所示罪刑之量定，核其量定之刑罰，已兼顧相關
    有利與不利之科刑資料，客觀上並未逾越法定刑度，亦與罪
    刑相當原則無悖，難認有濫用其裁量權限之違法情形。
五、上訴意旨猶執所辯前情否認犯罪，並據以指摘原判決違法，
    係對於原判決已說明指駁之事項及屬原審採證認事職權之適
    法行使，持憑己見而為不同評價，且重為事實之爭執，與法
    律規定得為第三審上訴理由之違法情形，不相適合，應認其
    上訴為不合法律上之程式，予以駁回。
據上論結，應依刑事訴訟法第395條前段，判決如主文。
中    華    民    國   111    年    6     月    1     日
                  刑事第七庭審判長法  官  段  景  榕  
                                  法  官  沈  揚  仁  
                                  法  官  汪  梅  芬  
                                  法  官  宋  松  璟  
                                  法  官  楊  力  進  
本件正本證明與原本無異
                                  書記官
中    華    民    國   111    年    6     月    2     日